【裁判字號】    91,聲判,24
【裁判日期】    920210
【裁判案由】    偽造文書
【裁判全文】
臺灣屏東地方法院刑事裁定                          九十一年度聲判字第二四號
    聲  請  人  甲○○
    代  理  人  林幸郎律師
    被      告  乙○○
右列聲請人因告訴被告偽造文書案件，不服臺灣高等法院高雄分院檢察署九十一年度
上聲議字第七六四號駁回再議之處分（原不起訴處分案號：臺灣屏東地方法院檢察署
九十一年度偵字第二六一一號），聲請交付審判，本院裁定如左：
    主  文
聲請駁回。
    理  由
一、聲請人即告訴人甲○○聲請交付審判意旨略以：聲請人與案外人黃榮仁於民國八
    十二年二月九日，在屏東縣潮州鎮○○路六十二號鄞燕雪土地代書事務所內，就
    屏東縣萬丹鄉○○段二一二號土地訂立買賣契約，嗣後鄞燕雪代書又補簽一份契
    約，如傳訊鄞燕雪代書即可明瞭事實真相。按民事訴訟法證據之認定係採當事人
    進行主義，與刑事訴訟法採職權主義者不同，刑事程序之自認須與事實相符。聲
    請人雖於八十四年度重訴字第十九號民事事件中，自承讓渡書上立會欄內「甲○
    ○」之簽章為真正，但其實際上對讓渡書之事並不知情，則如何立會？是此部份
    之簽章應係偽造，有對質及再行調查審理之必要。被告乙○○偽造文書案有新事
    實、新證據，臺灣屏東地方法院檢察署檢察官均未傳訊，然此攸關被告所為是否
    成立偽造文書罪責，故聲請本院裁定交付審判等語。
二、按告訴人不服上級法院檢察署檢察長或檢察總長認為再議為無理由之駁回處分者
    ，得於接受處分書後十日內委任律師提出理由狀，向該管第一審法院審請交付審
    判。法院認交付審判之聲請不合法或無理由者，應駁回之，刑事訴訟法第二百五
    十八條之一及同法第二百五十八條之三第二項對此定有明文。次按，刑事訴訟法
    第二百五十八條之一規定告訴人得向法院聲請交付審判，乃係該法新增對於「檢
    察官不起訴或緩起訴裁量權」制衡之一種外部監督機制，亦即由法院審查檢察官
    所為不起訴或緩起訴之處分是否正確及是否已達可逕予起訴審判之程度，以防止
    檢察機關認定有誤。依此立法精神，法院就聲請交付審判案件之審查，固得依同
    法第二百五十八條之三第三項「為必要之調查」，然其調查證據之範圍，應以偵
    查中曾顯現之證據為限，不可就告訴人提出之「新證據」再為調查，亦不可蒐集
    偵查卷以外之證據，否則將與刑事訴訟法第二百六十條之「再行起訴」制度混淆
    不清。
三、經查：
    (一)聲請人原告訴意旨係以：聲請人與案外人黃榮仁於八十二年二月二十九日在鄞
      雪燕土地代書事務所內就屏東縣萬丹鄉○○段二一二號土地訂定買賣契約書。
      嗣黃榮仁又八十二年五月二十九日將「承買權」讓與被告乙○○，惟被告乙○
      ○根本無承買之意，僅藉故討回黃榮仁已付予聲請人之定金而拒續付款。聲請
      人不得已，只得將該等土地讓售予案外人李歐愛，被告乙○○乃對聲請人提起
      損害賠償之訴（本院八十四年度重訴字第十九號）。該案輸贏之爭執點在於：
      被告乙○○曾以存證信函通知聲請人：「單價有疑問要暫緩付款」及「對告訴
      人所有權之持分有問題」等，但聲請人從未曾收到此兩函，而被告乙○○遲至
      二審始提出二份回執，聲請人感覺簽章有異，但與被告乙○○另提出之八十二
      年二月二十九日買賣契約書及八十二年五月二十九日讓渡書上之聲請人印文又
      相似，故聲請人最後獲判敗訴確定。惟聲請人於九十年年初尋獲真正之契約書
      ，經核對前開被告提出之買賣契約書、讓渡書及回執二份方知其上之「甲○○
      」簽名及印文均被偽造，因認被告乙○○涉有刑法之偽造文書罪嫌。
    (二)臺灣屏東地方法院檢察署檢察官就聲請人所告訴被告之犯罪事實偵查後，於九
      十一年九月十九日以九十一年度偵字第二六一一號為不起訴處分，其處分意旨
      略以：
      1.經該署檢察官向合作金庫銀行潮州分行函調告訴人甲○○平日之存取款條，
        並將前開存取款憑條與被告庭呈之買賣契約書，送內政部警政署刑事警察局
        鑑驗其上「甲○○」之簽名及印文是否相符，經鑑驗結果發現：取款條與不
        動產買賣契約書上之「甲○○」印文二者相符，此有內政部警政署刑事警察
        局九十一年一月十八日刑鑑字第七一三九號鑑驗通知書一份附於該案案卷可
        憑，足證告訴人甲○○平日存取款，於取款條上所蓋用之印章應與不動產買
        賣契約書上者所蓋用之印章相同。另告訴人於九十一年六月十九日提出之不
        動產買賣契約書（即告訴人所呈其自承之真正不動產買賣契約書）與前揭被
        告所有之不動產買賣契約書，經送鑑驗結果，二者其上「甲○○」之印文亦
        相符合，此亦有內政部警政署刑事警察局九十一年七月四日刑鑑字第一六九
        六一○號鑑驗通知書附於前開卷宗內可供查考，是告訴人平日存取款憑條、
        所有之買賣不動產契約書與被告所有之不動產買賣契約書，其上「甲○○」
        之印文均屬一致。
      2.告訴人甲○○並未否認與案外人黃榮仁簽訂不動產買賣契約之事實（告訴人
        與被告間之民事訴訟業經最高法院民事判決確定），足徵被告所有之不動產
        買賣契約書其上之「甲○○」印文應係告訴人持印章親自蓋用，從而衡情，
        其上簽名亦應係告訴人所親為。是告訴人所指被告偽造告訴人印章、進而偽
        造印文、署名即無所據。
      3.又該署檢察官於九十一年六月十九日當庭依告訴人庭呈其所有之不動產買賣
        契約書，與告訴人所呈卷附不動產買賣契約書影本（告訴人自承為真正契約
        書）核對後，發現告訴人自承真正契約書之正本與影本即有不同，而檢察官
        質之告訴人何以如此，告訴人陳稱：是代書所寫等語，是告訴人據以指稱真
        正契約書上之ＡＢＣＤＥ五處（藍筆所寫處），遭被告變造為ａｂｃｄｅ（
        藍筆所寫處）五處，即有可疑，而查該ａｂｃｄｅ除數字大小寫並經甲○○
        簽名蓋章不同外，其文字內容、款項並無不同，核與被告所稱：是告訴人甲
        ○○在收到款項後在其上簽名、蓋章情節相符。
      4.經該署檢察官於九十年九月二十日當庭勘驗被告庭呈之讓渡書正本，與告訴
        人所呈被偽造之讓渡書核對後，二者之文字、內容均相符，告訴人雖指稱讓
        渡書末行之立會人欄下「甲○○」之簽章非其所親為，然按刑法第二百十條
        之偽造文書，以無製作權之人冒用他人名義而製作該文書為必要，如果行為
        人對此種文書，本有製作之權，縱令其不應製作而製作，亦無偽造之可言，
        最高法院二十四年上字第五四五八號判例可資參照。而查被告與案外人黃榮
        仁間之讓渡書，乃被告與案外人黃榮仁間之債權契約，規範雙方間之權利義
        務關係，只要雙方合意即可訂定，故雙方於達成合意後，即屬有權製作該文
        書，而被告與案外人黃榮仁均係以自己名義簽訂上開債權契約。從而，揆諸
        前揭判例意旨，告訴人所稱被告偽造其與案外人間之讓渡書一節，即與刑法
        上偽造文書罪之構成要件有間。又讓渡書上立會人欄下，雖有告訴人「甲○
        ○」之簽章，然告訴人於八十四年五月二十五日民事訴訟八十四年度重訴字
        第十九號審理時，法官提示讓渡書予告訴人時，業據告訴人自承其上立會人
        「甲○○」之簽章為真實，並不爭執，此有該案之開庭筆錄影本附卷可稽。
      5.至告訴人於前揭告訴意旨所指被告偽造存證信函郵件回執上告訴人甲○○之
        簽章一節，經查，告訴人前曾於八十五年度偵字第四○四六號案件中，否認
        曾收受前開期日被告寄發予告訴人之二張存證信函，且前揭二張掛號郵件回
        執上之簽章係被告所偽造，因認被告涉有刑法第二百十六條、第二百十條之
        行使偽造文書罪嫌，而向本院提起自訴（八十七年自字第五十一號），此部
        分事實，經本院判處被告乙○○無罪後，復經告訴人提起上訴，經台灣高等
        法院高雄分院上訴駁回，告訴人再向最高法院提起上訴，而經最高法院於九
        十年四月二十六日上訴駁回確定，有上揭不起訴處分書、判決書影本附卷可
        稽。按案件曾經判決確定者，應為不起訴處分，刑事訴訟法第二百五十二條
        第一款定有明文。是本件此部分之犯罪事實，業經法院判決確定，而告訴人
        復未能提出其他積極證據以資證明，揆諸前揭規定，此部分事實，自應為不
        起訴處分。
    (三)聲請人對於該不起訴處分不服，並以：「1.案外人黃榮仁與被告乙○○在簽訂
      買賣讓渡書時，李茂雄及聲請人均不在場，乙方李茂雄及立會人部份均係偽造
      ，檢察官未予傳訊李茂雄，未依職權調查證據。2.刑事訴訟法第二百五十二條
      第一款規定同一案件曾經判決確定者應為不起訴處分，係指犯罪事實經判決有
      罪確定而言。本院八十七年自字第五十一號判決無罪部份，與其告訴被告部份
      並無案件同一性之情形，告訴人發現有新證據足以證明被告涉有偽造文書罪嫌
      仍可提出告訴等為由」聲請再議，嗣經台灣高等法院高雄分院檢察署檢察長以
      「被告並無偽造文書之犯行，既經原檢察官將有關文件送請鑑定明確，自無再
      行傳訊李茂雄之必要。且聲請人所提出之事證既經原檢察官調查而不予採信，
      即無所發現確實之新證據可言。」，認聲請再議為無理由，而於九十一年十二
      月三日以九十一年度上聲議字第七六四號予以駁回，此分別有臺灣屏東地方法
      院檢察署九十一年度偵字第二六一一號不起訴處分書、臺灣高等法院高雄分院
      檢察署九十一年度上聲議字第七六四號駁回處分書各一份附卷可考。
    (四)聲請人雖以首開理由，對台灣高等法院高雄分院檢察署所為九十一年度上聲議
      字第七六四號駁回處分表示不服，而聲請本院裁定交付審判，然：
      1.經本院調閱臺灣屏東地方法院檢察署有關本案之九十年度他字第二二五號、
        九十一年偵字第二六一一號卷及九十一年聲議字第一七四號案卷之卷證，均
        無發現聲請人所稱證人「鄞燕雪」之訊問筆錄，故此部份應屬聲請人於本次
        聲請交付審判時所提出之「新證據」，惟該項證據究竟得否證明被告犯罪？
        依前揭說明，應非本院調查之範圍，聲請人似可另循刑事訴訟法之規定，向
        檢察機關提出該等「新證據」，聲請重啟偵查。
      2.又被告並無偽造文書之犯行，已經原檢察官將有關文件之印文送請內政部警
        政署刑事警察局有關單位鑑定明確，且聲請人亦於本院民事庭審理八十四年
        度重訴字第十九號損害賠償事件中自承讓渡書上「甲○○」之簽章實在，此
        分別有鑑驗通知書二份及言詞辯論筆錄影本各一份在卷可查。原檢察官依此
        等證據對告訴人提出之告訴為不起訴處分，並由臺灣高等法院高雄分院檢察
        署檢察長駁回其再議之聲請，於法均無違誤。聲請人空言否認其於民事審理
        程序中所為自認，而未明確指陳檢察官之該項認定究竟如何與事實不符，故
        尚不足為交付審判之理由。
    (五)綜前所論，原檢察官及臺灣高等法院高雄分院檢察署檢察長分別就聲請人所提
      出之告訴予以不起訴處分及駁回再議聲請，均無不當，本件交付審判之聲請為
      無理由，應予駁回。
據上論斷，應依刑事訴訟法第二百五十八條之三第二項前段，裁定如主文。
中      華      民      國      九十二      年      二      月    十    日
                                      台灣屏東地方法院刑事第五庭
                                          審判長法  官  羅森德
                                                法  官  楊萬益
                                                法  官  王以齊
右正本證明與原本無異
本件不得抗告。
                                                書記官  盧姝伶
中      華      民      國      九十二      年      二      月    十    日


司法院資訊處製作；財團法人民間司法改革基金會備份。
